【裁判字號】    97,易,1076
【裁判日期】    970731
【裁判案由】    詐欺
【裁判全文】
臺灣臺中地方法院刑事判決              97年度易字第1076號
公  訴  人  臺灣臺中地方法院檢察署檢察官
被      告  丙○○
                    之2號
上列被告因詐欺案件，經檢察官提起公訴（97年度偵字第1178號
）、臺灣桃園地方法院檢察署移送併辦（96年度偵字第30154號
、97年度偵字第5310號）及臺灣花蓮地方法院檢察署移送併辦（
97年度偵字第3043號），本院判決如下：
      主  文
丙○○幫助意圖為自己不法之所有，以詐術使人將本人之物交付
，處有期徒刑伍月，如易科罰金，以新臺幣壹仟元折算壹日。
       事  實
一、丙○○預見將個人存摺、提款卡、密碼交予姓名年籍不詳且
    不相識之成年人使用，該成年人或其他人可能以所取得之存
    摺、提款卡、密碼遂行財產上犯罪之目的。竟仍基於幫助不
    詳姓名者詐欺取財之不確定故意，於民國九十六年十月十六
    日某時，以跨行提款之方式，將其於九十四年一月二十六日
    ，在中華郵政股份有限公司（於九十六年二月九日更名為臺
    灣郵政股份有限公司，下稱臺灣郵政公司）桃園龍潭郵局開
    設，局號0000000號、帳號0000000號帳戶內
    之金錢，提領至僅剩七十九元後，即於同月十六日至十八日
    間某時，將上揭帳戶之存摺、提款卡、密碼，交付於真實姓
    名年籍不詳之成年男子。嗣不詳姓名之成年男子基於意圖為
    自己不法所有之犯意：
（一）於九十六年十月十五日前某時，先在奇摩拍賣網站上，偽
      欲販售液晶螢幕，致甲○○不知有詐，信以為真，下標購
      買該販售廣告所揭示之商品，並依該真實姓名年籍不詳之
      成年人之指示，於九十六年十月十八日十九時四十九分許
      ，至位於臺中市○區○○街一段五號之統一便利商店，以
      ＡＴＭ自動櫃員機跨行轉帳之方式，匯款新臺幣（下同）
      三千零五十元至被告之上開郵局存款帳戶內。嗣甲○○遲
      未收到上開液晶螢幕，始知受騙而報警處理，經警循線查
      獲始悉上情。
（二）另於九十六年十月十八日前某時，在奇摩拍賣網站上張貼
      手機之販售廣告，致戊○○、丁○○陷於錯誤，而下標購
      買上開手機並得標，再依該真實姓名年籍不詳之人或其所
      屬之詐欺集團成員之指示，分別於九十六年十月十八日十
      八時三十分許及同日十九時二十三分許，以ＡＴＭ自動櫃
      員機跨行轉帳之方式，匯款二千四百元及二千八百五十元
      至被告之上開郵局存款帳戶內。嗣戊○○、丁○○遲未收
      到上開手機，始知受騙而報警處理，經警循線查獲始悉上
      情。
二、案經臺中市警察局第三分局報告臺灣臺中地方法院檢察署檢
    察官偵查起訴、臺灣桃園地方法院檢察署及臺灣花蓮地方法
    院檢察署移送併辦。
      理  由
壹、程序方面：
一、按刑事訴訟法第一百五十九條第一項規定：「被告以外之人
    於審判外之言詞或書面陳述，除法律有規定者外，不得作為
    證據。」其立法意旨，乃在於確保被告之反詰問權。同法第
    一百五十九條之五第一項規定：「被告以外之人於審判外之
    陳述，雖不符前四條之規定（同法第一百五十九條之一至第
    一百五十九條之四），而經當事人於審判程序同意作為證據
    ，法院審酌該言詞陳述或書面陳述作成時之情況，認為適當
    者，亦得為證據。」同法條第二項規定：「當事人、代理人
    或辯護人於法院調查證據時，知有刑事訴訟法第一百五十九
    條第一項不得為證據之情形，而未於言詞辯論終結前聲明異
    議者，視為有前項之同意。」其立法意旨，則在於確認當事
    人對於傳聞證據有處分權，得放棄反對詰問權，同意傳聞證
    據可作為證據；但因我刑事訴訟法尚非採澈底之當事人進行
    主義，乃又限制以法院認為適當者，始得為證據。因此，當
    事人同意或依法視為同意某項傳聞證據作為證據使用者，實
    質上即表示有反對詰問權之當事人已放棄其反對詰問權，如
    法院認為適當，不論該傳聞證據是否具備刑事訴訟法第一百
    五十九條之一至第一百五十九條之四所定情形，均容許作為
    證據；換言之，當事人放棄對原陳述人行使反對詰問權者，
    屬於證據傳聞性之解除行為，如法院認為適當，即容許該傳
    聞證據作為證據，不以未具備刑事訴訟法第一百五十九條之
    一至第一百五十九條之四所定情形為前提，非常上訴意旨認
    以未具備該等情形為前提，尚有誤解。又法院於何種情況，
    得認為適當，應審酌該傳聞證據作成時之情況，如該傳聞證
    據之證明力明顯過低或係違法取得，即得認為欠缺適當性；
    惟是否適當之判斷，係以當事人同意或視為同意為前提，即
    當事人已無爭議，故法院除於審理過程中察覺該傳聞證據之
    作成欠缺適當性外，毋庸特別調查，而僅就書面記載之方式
    及其外觀審查，認為無問題而具有適當性即可，最高法院九
    十七年度臺非字第五號判決意旨參照。
二、查被告丙○○對於本判決所引用之下列各項證據方法之證據
    能力，於本院審理時均表示無意見而不爭執其證據能力，視
    為有刑事訴訟法第一百五十九條之五第一項之同意，揆諸前
    開說明，該等被告以外之人於審判外所為言詞或書面陳述，
    其證據傳聞性已解除；且由本院歷次審理過程觀之，並未察
    覺前開傳聞證據之作成欠缺適當性，且由該等傳聞證據之筆
    錄或文書記載方式及其外觀審查，其等之作成亦無問題而有
    適當性，依刑事訴訟法第一百五十九條之五之規定，自得作
    為證據，合先敘明。
貳、實體方面：
一、訊據被告丙○○坦承開設上揭郵局帳戶，並領有存摺、提款
    卡（含密碼），並於九十六年十月十六日至十八日間，有將
    上開帳戶之存摺、提款卡、密碼，交付予他人之事實，惟矢
    口否認有幫助詐欺取財之犯行，辯稱：伊係交付證人乙○○
    ，因證人乙○○聲請工作需要，一直拜託伊，伊係出於好心
    才幫助證人乙○○，伊交付上開帳戶資料後，就聯絡不到證
    人乙○○，伊也被證人乙○○詐騙，並無幫助詐欺之犯行云
    云。經查：
（一）被告開設前揭郵局帳戶，並領有存摺、提款卡及密碼，並
      悉數交付他人，而有一真實姓名年籍不詳之成年男子於前
      揭時間，在拍賣網站上刊登販售廣告，致被害人甲○○、
      戊○○、丁○○陷於錯誤而匯款至被告上開帳戶等事實，
      業據被告坦承如上，並有被害人甲○○、戊○○、丁○○
      於警詢之證述及被告上開帳戶之開戶資料、客戶歷史交易
      清單在卷可稽。
（二）被告雖提出其係將帳戶資料交付證人乙○○，且證人乙○○於本院審理時亦結證確實自被告收受上揭帳戶資料，再
      交付於他人云云。惟查：
  １、就交付時間，被告稱係於九十六年十月十三日，而證人乙○○證稱其於九十六年七月十六日減刑後向被告商借等語
      （參本院卷第七十九頁），上揭二者之敘述，乍看之下或
      許相符，然倘輔以證人乙○○於同日審理時證稱：伊拿取
      被告上揭資料後，約莫半個月才將資料賣給他人等語（參
      本院卷第七十八頁反面），則被告所稱交付之時間（九十
      六年十月十三日），與被害人甲○○、戊○○、丁○○被
      詐騙匯款時間（九十六年十月十八日），僅相距不到一週
      ，顯然與證人乙○○所述借用達半個月以上等詞大相逕庭
      ，故證人乙○○關於向被告商借存摺資料並半個月後因無
      工作始看報紙廣告販賣帳戶之證詞，係為圖迴護被告之詞
      ，不值採信。
  ２、另被告亦自承其於九十六年四月份曾替換晶片卡，此對照
      被告帳戶之客戶歷史交易清單亦可證之（本院卷第三十四
      頁），而被告於領取晶片卡後，曾將晶片卡借他人使用以
      提領匯款乙節，亦據被告自承在卷（本院卷第八十四頁）
      ，顯然被告對於存摺、晶片卡及密碼等物，交付他人後，
      可能作為他人匯款提領之工具乙節，早已知之甚詳。
  ３、又被告雖稱其帳戶許久未使用，但觀之被告帳戶之客戶歷
      史交易清單，自九十六年四月份以後，即密集使用，且使
      用狀況均係一有金錢入帳，即於同日隨即領走，顯然使用
      帳戶者，若為被告本人，則與被告上揭帳戶許久未使用之
      詞不符，若為其他人，則又與被告稱其朋友商借提款卡，
      提領完後隨即將提款卡歸還等情（本院卷第八十四頁）不
      符，則被告對其帳戶使用情況，前後陳述相去甚遠，其陳
      述之可信性，即值懷疑。
  ４、另證人乙○○因違反毒品危害防制條例案件，甫於九十六
      年七月十六日徒刑執行完畢出監，而被告與證人乙○○之
      妹妹交情較好，與證人乙○○並無交情，且證人乙○○之
      胞妹亦有帳戶，另被告去證人乙○○家中，常看證人乙○○不在家，因證人乙○○不常回家等語，業據被告自承在
      卷（參本院卷第八十二頁），衡之常情，被告與證人乙○○交情不深，自無必要將上揭重要個人資料交付證人乙○○，且其既知證人乙○○不常在家，以一般人之智識程度
      觀之，更不可能將重要資料交付此等不常在家之人，以免
      上揭資料遭誤用而無從取回，尤其證人乙○○於本院審理
      時證稱自被告交付帳戶後，迄本院九十七年七月十一日開
      庭止，僅第二次遇見被告，前一次相遇係被告至證人乙○○家中詢問證人乙○○為何帳戶被凍結等語（參本院卷第
      七十九頁），益徵被告與證人乙○○之互動實不多；另證
      人乙○○之胞妹既與被告相識，被告又明知證人乙○○之
      帳戶已遭凍結，況證人乙○○之胞妹亦有郵局帳戶可供使
      用，倘證人乙○○確有使用帳戶之需要，大可直接向其胞
      妹商借即可，尤無須大費周章捨近求遠向被告商借，此為
      一般人之智識程度可理解，尤其證人乙○○甫因徒刑執行
      完畢，即向被告商借，衡之常情，被告更應提高注意程度
      而謹慎小心，是以，上揭被告所辯，不論從其與證人乙○○之關係、商借帳戶之時間、原因、二人之互動情況及證
      人乙○○亦有胞妹帳戶可借等情以觀，均以常情相去甚遠
      ，均難採信，足證被告稱將存摺資料交付證人乙○○乙節
      ，係事後為圖卸責之詞，不足採信。其確係將帳戶資料交
      付真實姓名年籍不詳之成年人乙節，堪以認定。
  ５、又衡之被告知悉帳戶遭凍結後之反應，以一般人之智識程
      度，均會主動向警察機關或銀行求助，以獲取有利於己之
      證據以自保，但被告既自承被列為警示戶後，即去尋找證
      人乙○○且尋找很久（本院卷第八十四頁），而證人乙○○亦證稱被告於帳戶遭凍結後，才去找伊，而伊將帳戶賣
      掉乙事告知被告後，被告要求證人乙○○於帳戶解凍後，
      儘快還給被告等語（參本院卷第七十九頁），則被告於苦
      尋不到證人乙○○後之處理，尤與上揭常情相悖甚遠，足
      證被告所辯及證人乙○○所證述之內容，實與常相不符，
      顯均係事後編撰之詞，委無足採。益徵被告確未將上揭帳
      戶借予證人乙○○，而係交付於其它姓名真實年籍不詳之
      人，應值認定。
（三）按刑法上之故意，分直接故意（確定故意）與間接故意（
      不確定故意），「行為人對於構成犯罪之事實，明知並有
      意使其發生者」為直接故意，「行為人對於構成犯罪之事
      實，預見其發生而其發生並不違背其本意者」為間接故意
      。又幫助犯之成立，以行為人主觀上認識被幫助者正欲從
      事犯罪或正在從事犯罪，且該犯罪有既遂之可能，而其行
      為足以幫助他人實現構成要件者，即具有幫助故意，並不
      以行為人確知被幫助者係犯何罪名為必要。又詐騙者蒐購
      或使用人頭帳戶做為出入帳戶，並以提款卡提領犯罪所得
      ，以逃避檢警之追緝，自不可能將費盡心力詐得之金錢，
      存入自己無法掌控之帳戶內，否則將無法確保該帳戶名義
      人不會在受騙者匯入款項後，突然將該帳戶或提款卡掛失
      凍結或變更印鑑、密碼，致使詐騙者無法從該帳戶內領出
      犯罪所得，甚至由帳戶名義人將帳戶內之款項提領一空之
      情形發生，是以詐騙者欲以他人帳戶供作款項出入之帳戶
      ，當會徵得帳戶所有人之同意，並確知提款卡密碼後，方
      予使用，且由被告上揭帳戶之使用狀況，均係一有帳戶入
      帳，隨即領出，顯見使用者對於帳戶之提款卡密碼甚為了
      解，顯見被告應有應允持有被告帳戶存摺、提款卡及密碼
      之人使用上開帳戶及提款卡、密碼，而金融帳戶為個人理
      財之工具，申請開設金融帳戶並無任何特殊之限制，一般
      民眾皆能自由申請開戶，並得同時在不同金融機構申請多
      數存款帳戶使用，依常人之經驗，如有使用帳戶之必要，
      自以使用本人或可信賴之親友之帳戶最方便、安全，若非
      意圖使用他人帳戶從事不法用途，規避查緝，自無使用他
      人帳戶之理，將帳戶交與不認識之人，易致他人以該帳戶
      作為不法犯罪所得匯款之用，況近年來詐欺取財之犯罪類
      型層出不窮，該等犯罪多數均係利用人頭帳戶作為出入帳
      戶，並經媒體廣為披載，被告具有相當知識，對於真實姓
      名年籍不詳之成年人取得其上開帳戶之存摺、提款卡、密
      碼，將供其或他人實施詐欺取財等財產犯行匯款使用應可
      預見，竟仍交付，嗣不詳姓名之成年男子即持之供向被害
      人甲○○、戊○○、丁○○詐欺取財匯款使用，自不違背
      被告之本意。
（四）綜上所述，本件事證明確，被告上開所辯顯係脫卸之詞，
      不足採信，其犯行應堪認定。
二、查姓名年籍不詳之成年人於取得被告上開郵局帳戶之存摺、
    提款卡、密碼後，所屬詐欺集團成年成員即基於意圖為自己
    不法所有之犯意，訛騙被害人甲○○、戊○○、丁○○，致
    其陷於錯誤，依指示匯款至被告上開郵局帳戶，核該詐欺集
    團成年成員所為，係犯刑法第三百三十九條第一項之詐欺取
    財罪。被告提供自己帳戶供他人使用，主觀上係以幫助他人
    犯罪之意思而參與犯罪構成要件以外之行為，核被告所為，
    係犯刑法第三十條第一項、第三百三十九條第一項之幫助詐
    欺取財罪，應依同法第三十條第二項之規定減輕其刑。按刑
    法上之幫助犯，係指以幫助之意思，對於正犯資以助力，而
    未參與實施犯罪之行為者而言（最高法院四十九年臺上字第
    七七號判例參照）。另前開詐欺財財集團成員間所為之前開
    詐欺取財犯行，均各有犯意聯絡及行為分擔，固均各為共同
    正犯，惟幫助犯係從犯，從屬正犯而成立，刑法上既無「共
    同幫助」之情，則被告所為之前揭幫助詐欺取財犯行，當亦
    無「幫助共同」之可言（司法院七○刑一字第一一○四號函
    亦同此見解）。被告以一交付存摺、提款卡、密碼之行為，
    造成被害人甲○○、戊○○、丁○○等人遭詐騙集團成員詐
    欺取財，乃係一行為觸犯構成要件相同之罪名，為想像競合
    犯，應依刑法第五十五條規定論處。另按被告之存摺、提款
    卡等物既在該不詳姓名者手中，於被害人匯款入被告上開帳
    戶迄警察受理報案通知銀行將該帳戶列為警示戶凍結其內現
    款時，該不詳姓名者實際上既得領取，對該匯入之款項顯有
    管領能力，自屬既遂，臺灣高等法院臺中分院九十六年度上
    易字第二一二二號判決意旨參照。是以，被害人甲○○匯款
    後，被告之帳戶於九十六年十月二十九日雖被列為警示帳戶
    ，且被害人甲○○、戊○○、丁○○所匯入之金額，隨即經
    臺灣郵政公司於九十六年十一月八日先以圈存抵銷之方式，
    再於同年十二月二十一日以警示提款之方式歸還，有被告上
    揭帳戶之客戶歷史交易清單在卷可參（本院卷第三十五頁）
    ，依前開說明，本件正犯之行為仍屬既遂。另審酌被告素行
    不佳，有臺灣高等法院被告前案紀錄表乙紙在卷可參，又任
    意交付自己帳戶之存摺、提款卡及密碼予姓名年籍不詳之人
    使用，助長財產犯罪者遂行詐欺取財之目的，並使犯罪者得
    以隱匿真實身分，增加查緝之困難，危害社會治安，且犯後
    矢口否認犯行，犯後態度不佳；惟念及被告已與被害人甲○○達成和解，有卷附調解筆錄乙紙在卷可參（本院第二十頁
    ）等一切情狀，量處如主文所示之刑，並諭知易科罰金之折
    算標準。
據上論斷，應依刑事訴訟法第二百九十九條第一項前段，刑法第
三十條第一項前段、第二項、第三百三十九條第一項、第五十五
條、第四十一條第一項前段，刑法施行法第一條之一第一項、第
二項前段，判決如主文。
本案經檢察官己○○到庭執行職務。
中    華    民    國    97    年    7     月    31    日
               刑事第十一庭  審判長法  官  王世華
                                   法  官  丁智慧
                                   法  官  林慶郎
以上正本證明與原本無異
如不服本件判決，且有前述得提起上訴之情形，得自收受判決送
達之日起十日內，向本院提出上訴書狀（應敘述具體理由並附繕
本；倘上訴書狀如未敘述理由，應於上訴期間屆滿後二十日內補
提理由書於本院），上訴於第二審法院。
                                   書記官  曾仁勇
中    華    民    國    97    年    7     月    31    日
中華民國刑法第339條
（普通詐欺罪）
意圖為自己或第三人不法之所有，以詐術使人將本人或第三人之
物交付者，處5年以下有期徒刑、拘役或科或併科1千元以下罰金
。
以前項方法得財產上不法之利益或使第三人得之者，亦同。
前二項之未遂犯罰之。


司法院資訊處製作；財團法人民間司法改革基金會備份。
